臺灣臺南地方法院刑事判決　　　　　　　　　　　　　九十年度訴字第一一四號
　　公　訴　人　臺灣台南地方法院檢察署檢察官
　　被　　　告　丁○○
　　選任辯護人　黃紹文
　　　　　　　　徐美玉
　　　　　　　　黃溫信
右列被告因職案件，經檢察官提起公訴（九十年度偵字第三一五七號），本院判決
如左：
    主  文
丁○○公務員假借職務上之機會，變造公文書，足以生損害於公眾及他人，處有期徒
刑壹年陸月。緩刑年。
    事  實
一、丁○○於民國（下同）八十七年八月間起至九十年二月間，任職台南縣警察局佳
    里分局竹橋派出所（以下簡稱佳里分局及竹橋派出所）所長，負責該派出所警勤
    業務之督導考核等工作，為依據法令從事公務之人員。緣竹橋派出所警員庚○○
    於八十九年十月十日下午四時四十五分許，偕同警員己○○共同在轄內台十七號
    公路國姓橋北端執行交通整理勤務時，因見甲○○未戴安全帽且無駕駛執照騎乘
    其姊乙○○所有之牌照ＷＨＫ─１８９號輕型機車而攔車取締，並當場以甲○○
    違反道路交通管理處罰條例第二十一條第一項第一款及（修正前）第三十一條第
    三項（修正後為第三十一條第六項）之規定，而填載「舉發違反道路交通管理事
    件通知單」（一式三聯；序號：南縣警交字第Ｍ00000000號；以下簡稱
    舉發通知單）交付甲○○簽收。甲○○因該二項違規罰鍰金額合計達新台幣（以
    下同）六千餘元負擔甚重，乃央請時任台南縣七股鄉鄉民代表之戊○○協助，戊○○即於翌（十一）日上午七時三十分許偕同甲○○至竹橋派出所覓得丁○○處
    理，並對負有查證責任之丁○○佯稱遭庚○○舉發違規之駕駛人（以下簡稱被告
    發人）並非甲○○而係其姊乙○○，應係舉發違規之警員庚○○疏未查明而誤為
    舉發。丁○○雖未因而陷而錯誤，詎仍為大幅減輕甲○○罰鍰金額，明知被告發
    人並非乙○○，且其就所督導警員職務上所製作舉發通知單之公文書僅得為筆誤
    之更正，無權擅自更改被告發人之姓名、性別、出生日及身分證統一編號等人別
    資料，竟當場以自己名義在舉發通知單原屬一式三份之被通知人收受聯（下稱第
    一聯）上將被告發人塗改為乙○○之基本資料，並自動複寫於移送受理機關聯（
    下稱第二聯）及處理後迴覆原移送機關聯（下稱第三聯），並於塗改處加蓋其職
    章，且由經甲○○通知到場之乙○○在簽收欄簽名並覆蓋甲○○原有之簽名，圖
    使該舉發事實之無照駕駛部分，由甲○○之無照駕駛必須處罰鍰六千元，變異為
    得使乙○○以藉交通異議程序主張應依未攜帶駕駛執照之規定罰鍰三百元（道路
    交通管理處罰條例第二十五條第三款），足生損害於庚○○、國庫之收入及交通
    違規管理之正確性。迨至同日中午原開單警員庚○○得知上情後，向丁○○表示
    異議並要求立即回復原狀，丁○○仍藉詞推拖不願更正，庚○○乃親向佳里分局
    二組（督察組）反映後，丁○○始於下午三、四時許之前，再度將被告發人由乙○○改正為甲○○，並於同日夜間電請甲○○前來竹橋派出所再次於簽收欄簽名
    以回復原狀。嗣戊○○即依規定代甲○○繳納罰鍰六千五百元（無照駕駛六千元
    ，未戴安全帽五百元）。
二、案經法務部調查局台南縣調查站（以下簡稱台南縣調查站）移送臺灣臺南地方法
    院檢察署檢察官偵查起訴。
    理  由
一、訊據被告丁○○固供承於右揭時地未向舉發警員庚○○查證即行塗改被告發人姓
    名年籍資料之事實，但矢口否認明知戊○○、甲○○等人陳報不實而擅自更改姓
    名年籍，並以：本件係因鄉民代表戊○○協同被舉發人甲○○前來竹橋派出所告
    稱誤載被告發人，且負責舉發之警員庚○○當時因另有勤務未在所內，故伊疏而
    未加查證即行更改被告發人為乙○○，以待庚○○返所求證後再行決定是否更正
    。嗣伊於庚○○返所後得知原舉發內容並無錯誤後，即立刻改正並無延宕。伊於
    塗改被告發人為乙○○之時，確實不知被告發之人確係甲○○而非乙○○，並非
    明知不實而故意塗改，又伊於警員庚○○提出異議時亦無拒絕更正之情形云云置
    辯。辯護意旨則以：本案關係人乙○○於偵查中已明確指陳當日伊等前往竹橋派
    出所係要騙被告機車係伊所騎，並於本院調查中陳明未與被告串通，足認被告之
    所以將被告發人更改為乙○○，純屬個人行政疏失，並非明知不實而故意更改。
    又舉發通知單之上，依序有填單人、主管及舉發單位之蓋章欄位，被告就舉發通
    知單既有最終審核權，其應係有權更改並制作舉發通知單之人。雖依交通警察實
    務手冊之內部規定，如涉主體性之錯誤應由原填表人更正，但該等規定係為慎重
    處理填單錯誤之內部流程，似難認為職司主管之被告並無更正錯誤之權利。再本
    件被告雖已變更被告發人，但並無更動違規事項之記載，足認被告主觀上並無圖
    利甲○○之意思等語。
二、經查：
（一）八十九年十月十日下午四時四十五分許在台十七號公路國姓橋北端，因未戴安
      全帽且無駕駛執照騎乘ＷＨＫ─１８９號輕型機車而遭竹橋派出所警員庚○○
      取締告發之人，確係甲○○而非其姊乙○○。且任職竹橋派出所主管之被告，
      依其職務而有審核所屬警員製作之舉發通知單之機會等節，已據證人庚○○、
      己○○、甲○○、乙○○等人迭於台南縣調查站、偵查及本院調查中一致證述
      屬實。故警員庚○○於序號為南縣警交字第Ｍ00000000號舉發通知單
      記載被告發人為甲○○，即無誤認或誤載情事甚明，此亦屬被告自承之事實。
（二）上開舉發通知單，前經被告於八十九年十月十一日上午在竹橋派出所塗改被告
      發人甲○○及其年籍資料為乙○○，嗣於同日下午三、四時許佳里分局二組巡
      官辛○○據報前往竹橋派出所處理之前回復被告發人姓名為甲○○，又於同日
      夜間通知甲○○前來竹橋派出所第二度在簽收欄內簽名等情，亦據被告供承在
      卷，核與證人庚○○、辛○○、甲○○、乙○○等人分別於台南縣調查站、檢
      察官偵查及本院調查中證述情節相符，並有留存塗改字跡之上述序號為南縣警
      交字第Ｍ00000000號舉發通知單原本三紙，及證人庚○○所提供已經
      將被告發人塗改乙○○尚未更正之原舉發通知單第二聯（移送聯）影本一紙附
      卷可證。
（三）被告雖以前詞置辯，然查：I、證人庚○○雖於偵查及本院第一次調查期日到
      庭證述略稱：伊發覺舉發通知單被更改即向被告反應，被告因之立時更正並致
      電甲○○到場云云。然該證人於本院第二次調查期日，則結證略稱：伊係見到
      舉發通知單才發現被塗改過，並非被告主動向伊查詢是否誤載，伊見到遭塗改
      之舉發通知單即當場要求被告更正，但被告答稱有鄉代前來關心，並說再為更
      正很麻煩，伊與所長發生口角後，旋致電佳里分局二組，並再親自前往二組報
      告此節，伊返回竹橋派出所後，被告即將舉發通知單更正為甲○○違規，伊係
      因為被告未立即更正，所以才向二組反應，伊前往二組之前有影印遭被告塗改
      後之舉發通知單等語（參見本院九十一年三月廿八日訊問筆錄）；其證言核與
      證人己○○於台南縣調查站及本院調查中所證：庚○○有跟伊提及告發單遭被
      告塗改且有影印一份留底乙節部分相符；復與證人即辛○○於本院調查中所證
      ：八十九年十一月十日下午一時許，庚○○打電話前來佳里分局二組，未久又
      親自攜告發單第二、三聯原本前來，並報告稱被告塗改伊所製作之告發單等語
      ，悉相符合（參見本院九十一年四月十六日訊問筆錄）。且有已經被告將被告
      發人塗改為乙○○尚未更正之原舉發通知單第二聯影本一紙附卷可證，足徵證
      人庚○○於本院第二次調查中所述確有影印已遭被告更改之舉發通知單（留存
      證據）並持往佳里分局二組申訴之證言為可信。參以如擔任主管之被告於警員
      庚○○提出異議之後，立刻更正為庚○○之製作原貌，身為部屬且受被告監督
      考核之庚○○應無先後致電及親自前往佳里分局二組舉發申訴可能與必要乙節
      。被告並非於警員庚○○發現舉發通知單遭塗改提出異議之後立時更正被告發
      人姓名，而係先藉詞推托，迨原舉發警員庚○○向上級報告申訴之後始行更正
      之事實，已堪確認，被告辯稱其於庚○○說明並非乙○○違規之後立刻更正舉
      發通知單；證人庚○○於偵查及本院調查中初時附合被告上開說詞，均係避重
      就輕之卸責及迴護之詞，難憑採信。II、證人甲○○與乙○○雖均住於台南縣
      七股鄉十份村四八號，但分屬男、女不同性別，故其等身分證統一編號英文字
      母後之數字首碼，亦分別為一與二不同之字別；且其二人身材、髮型、口音乃
      至於對談應訊神情態度，均存有甚大之差異，依經驗而言，除非至愚且毫無判
      斷能力或存有其他不良企圖（如故意張冠李戴）之警察，斷無誤認且年籍資料
      全部記載錯誤之可能。而被告係任職警界二十年之資深主管級警察（參見辯護
      人九十一年六月十二日辯護意旨狀所述），對於上述經驗法則，亦應有所體認
      而難諉以「一時疏失」、「未詳加查證」。再警察執勤之時依規定須攜帶無線
      電通訊設備，且吾國社會及至八十九年十月間，職司治安維護犯罪偵防時須保
      持待命支援狀態之司法警察幾乎人手一支行動電話，此為公眾週知之事實，苟
      被告於塗改舉發通知單前仍存有懷疑，應無不能連絡庚○○立時查證之可能。
      故被告空言否認知悉乙○○並非實際違規遭舉發之人云云，即與常情悖離。III
      、證人乙○○於偵查中證稱：「（問：打電話之前，你弟弟沒告訴你，他無照
      駕駛被查到？）答：是吧。（問：有說要你去做什麼？）答：沒有。（問：去
      做什麼？）答：說要去騙主管。（問：主管與你們串通好，當成是你騎車，由
      你簽名？）答：是啊。」（參見九十年度偵字第三一五七號第十頁），並於本
      院調查中證述：「我和我弟弟有事先說要騙主管，我不知道他（即被告）知不
      知道我們要騙主管，因為我沒有跟他（即被告）接觸；（問：在偵查中承認與
      被告串通當成是你騎車違規？）答：沒有意見，有這回事，主管有跟我們串通
      是我騎車違規（後又改稱：本來是騙他（即被告），應該沒有串通」等語（參
      見本院九十一年三月廿八日訊問筆錄）。雖證人乙○○前揭供述存有前後岐異
      之瑕疵而難以嚴格證明甲○○、乙○○與戊○○係教唆被告不實塗改舉發通知
      單之人，且被告係屬身負實質調查責任之公務員，乙○○等人難以論斷共犯使
      公務員登載不實罪責。但證人乙○○前揭於偵查與本院調查中所為不利於被告
      之證言，與被告於庚○○提出異議後仍藉故拖延乙節相互印證，再佐以上述經
      驗法則，堪認乙○○等人雖原欲佯（騙）稱實係乙○○違規而經庚○○誤載為
      甲○○，然被告並未因而陷於錯誤，但仍附合於乙○○等人之說詞而塗改舉發
      通知單。被告與辯護人前揭被告並非明知不實而塗改之抗辯，亦屬推諉之詞，
      同無足取。
（四）警察機關勤務單位主管雖有審核其部屬所製作舉發通知單之權利與責任，但如
      被告發人主張舉發通知單存有錯誤之時，僅得於明顯筆誤之情形代為更正，如
      係姓名出生年月日等年籍事涉主體同一性爭議之時，勤務單位主管即無權擅加
      更正，依規定須待原製作舉發通知單之警員與被告發人同時到場時，由原填單
      製作之警員負責更正，此有被告提出之交通勤務手冊（第一一八、一一九頁）
      節錄影本在卷可查。證人丙○○（佳里分局一組組長）亦到庭具結後陳稱：依
      照交通警察實務手冊規定，如係單純筆誤員警同仁都可以更改，但須通知第一
      線之員警，如係重大的事項如是無照駕駛等，就應待開單的警員認證後再由該
      警員更正，除筆誤以外重大事項，應依交通警察實務手冊規定行事等語（參見
      本院九十一年四月十六日訊問筆錄）。故就本件舉發通知單之被告發人經由甲○○塗改為乙○○之事涉主體性是否同一之爭議，自非擔任派出所主管之被告
      所得擅自更改，而仍應留由原製單警員庚○○查明後決定是否更正，被告既屬
      職司監督考核之資深警佐兼派出所主管，對於前揭規定，自亦不能委以不知。
      辯護意旨仍認被告係有權更改被告發人姓名之人，與前揭警察機關之規定不相
      符合，實有未合。
（五）按汽車駕駛人，未領有駕駛執照駕車者，處六千元以上一萬二千元以下罰鍰；
      但駕駛車輛未隨身攜帶駕駛執照者，則處三百元以上六百元以下罰鍰，道路交
      通管理處罰條例第二十一條第一項第一款及第二十五條第三款分別定有明文。
      本件被告雖僅更改舉發通知單之被告發人相關資料，並未更動違規事項。然乙○○係持有機車駕駛執照之人（此據證人庚○○於台南縣調查站調查中證述在
      卷），其於舉發通知單更改姓名完成之後，自得依交通異議程序主張其業已考
      領駕駛執照上開違規事項係舉發之員警未經詳查而誤載，並請求重為裁決，故
      上開更改舉發通知單之過程與結果，自足以生損害於國庫交通違規罰鍰之收入
      ，以及交通違規管理之正確性。辯護意旨據此指稱被告並無圖利甲○○之意思
      ，同難採取。再本件開立舉發通知單嗣後更改被告發人之結果，又致使不詳姓
      名年籍民眾偽以乙○○名義向立法委員檢舉警員庚○○開立舉發通知單後又更
      改資料索賄，幸經佳里分局二組巡官辛○○調查後認警員庚○○並無疏失或不
      當，有證人即佳里分局二組組長蔡榮興提出之「台南縣警察局佳里分局巡佐丁○○更改交通違規單調查資料」影本一份存卷可參，是被告前揭行為，亦生使
      警員庚○○受操守遭質疑且歷經調查始獲澄清之損害，併予敘明。
    綜上各節，被告明知其無權在庚○○職務上所製作之舉發通知單恣意更改被告發
    人，並知悉乙○○並非實際遭庚○○舉發之違規駕駛人，竟而於上開時地利用其
    為竹橋派出所主管有權審核所屬警員所製作舉發通知單之機會加以塗改之事證已
    臻明確，其犯行堪以認定。
三、被告既為無權更改舉發通知單之人，就該紙已經警員庚○○製造完成之舉發通知
    單公文書，即屬無制作權之人，是核其所為，係犯第二百十一條之變造公文書罪
    （最高法院四十五年台上字第一二三五號判決參照），其係假借職務上之機會遂
    行上述犯行罪，應依同法第一百三十四條前段，加重其刑二分之一。公訴意旨漏
    引刑法第一百三十四條前段之規定，稍有未合，惟尚不生變更起訴法條之問題。
    。被告係基於一個變造之決意，以一個變造行為在原屬一式三份之舉發通知單第
    一聯變造為乙○○，並自動複至第二、三聯，應屬單純一罪。爰審酌被告從事公
    職之年資，本件犯行之動機來自於被告不預期之民代不當介入個案，並非被告預
    謀而著手之行為，其惡性非重且未獲不法利益，並參酌被告濫權行事對於社會風
    氣所生之損害，暨其犯罪後之態度等一切情狀，量處如主文所示之刑，以資懲儆
    。再查又被告前未曾受有期徒刑以上刑之宣告，有臺灣高等法院被告全國前案紀
    錄表在卷可查，本件實因被告突受地方基層民意代表不當介入個案後，一時失慮
    而觸法，經此刑之宣告後，應知所警惕而無再犯之虞，因認暫不執行其刑為適當
    ，爰併宣告緩刑三年，用啟自新。
四、公訴意旨並認被告前揭行為，另涉貪污治罪條例第六條第二項、第一項第四款之
    圖利未遂罪。然查被告犯罪後，貪污治罪條例第六條已於九十年十一月七日修正
    公布，並於同年月九日施行，依新修正之貪污治罪條例第六條第一項第四款規定
    ：「對於主管或監督之事務，明知違背法令，直接或間接圖自己或其他私人不法
    利益，因而獲得利益者。處五年以上有期徒刑，得併科新臺幣三千萬元以下罰金
    」；該條例同條第二項規定：「前項第一款至第三款之未遂犯罰之。」。修正後
    該條例第六條第二項有關處罰未遂犯之規定，僅及於同條第一項第一至三款，而
    第四款不處罰未遂行為，則被告犯罪後之法律已廢止其刑罰，依刑事訴訟法第三
    百零二條第四款之規定，原應為免訴之判決。惟被告此部分犯行公訴人認與前揭
    論罪科刑部分，有牽連犯裁判上一罪之關係，故不另為免訴判決之諭知。
據上論斷，應依刑事訴訟法第二百九十九條第一項前段，刑法第二百十一條、第一百
三十四條前段、第七十四條第一款，判決如主文。
本案經檢察官陳建弘到庭執行職務
中      華      民      國    九十一    年      六      月    二十六    日
                                  臺灣臺南地方法院刑事第四庭
                                          審判長法  官  簡慧娟
                                                法  官  卓穎毓
                                                法  官  陳欽賢
右正本證明與原本無異。
如不服本判決，應於判決送達後十日內，向本院提出上訴狀。
                                                書記官  何小玉
中華      民      國    九十一    年      六      月    二十八    日
附錄法條：刑法第一百三十四條、第二百十一條。
中華民國刑法第一百三十四條
 (公務員犯罪加重處罰之規定)
公務員假借職務上之權力、機會或方法，以故意犯本章以外各罪者，加重其刑至二分
之一。
但因公務員之身分已特別規定其刑者，不在此限。
中華民國刑法第二百一十一條
 (偽造變造公文書罪)
偽造、變造公文書，足以生損害於公眾或他人者，處一年以上七年以下有期徒刑。
